---
title: "Reescrita Projeto"
author: 
- Emerson
- Marcel
date: "'r Sys.Date()'"
  output: html_notebook
    df_print: paged
---

##Pacotes

```{r pacotes}
library(tidyverse)
library(Biobase)
library(limma)
```

##Meta

$$nrow(expMat) == nrow(adf)\\ncol(expMat) == nrow(sdrf)$$ - `expmat` é uma matriz - `adf` é um data.frame anotado - `sdrf` é um data.frame anotado

##Importar dados

###Matriz de expressão (expmat)

```{r Leitura dos Arquivos GEOD}
sample_files <- list.files(path = "Data/E-GEOD-68913.processed.1/", pattern = "sample",full.names = T)
sample_list <- list() #criar uma lista vazia

for (i in 1:length(sample_files)) {
  sample_list[[i]] <- readr::read_tsv(file = sample_files[i])
  
  print(length(sample_list))
}
```

```{r Renomeando dados}
#nomear os elementos

sample_files #ver nomes

#remove os caracteres indesejados
tmp1 <- str_replace(string = sample_files,pattern = "Data/E-GEOD-68913.processed.1/",replacement = "")
tmp2 <- str_replace(string = tmp1,pattern = "_sample_table.txt",replacement ="")
#gsub

#passar o tmp2 para os nomes das lista

names(sample_list) <- tmp2
```

### Descrição de amostras

```{r importante -- Criando SDRF}

sdrf <- read_tsv(file = "Data/E-GEOD-68913.sdrf.txt")

colnames(sdrf)

sdrf<- sdrf%>%
  mutate(NomesDados = str_replace(string = `Source Name`, pattern = " 1",replacement = ""))%>%
  dplyr::select(NomesDados, Source = "Comment [Sample_source_name]", Disease = "Characteristics [disease status]")%>%
  arrange(NomesDados)

```

###Descrição de amostras - 2

```{r Criando ADF}
adf <- read_tsv(file = "Data/A-GEOD-16384.adf.txt",skip = 15)
colnames(adf)
adf <- adf %>%
  filter(str_detect(string = `Reporter Database Entry [mirbase]`, pattern = "rno")) %>%
  select(Rep = "Reporter Name", mirbase = 'Reporter Database Entry [mirbase]')

```

##Arrumar os dados

###Criar uma unica tabela

```{r ???}
expTab <- sample_list%>%
  purrr::reduce(left_join, by = "ID_REF") #junta todas as tabelas em uma só baseada na coluna ID_REF

colnames(expTab)[2:13] <- names(sample_list) #arruma os nomes das colunas

class(expTab) #retorna a classe do objeto

expMat <- expTab %>%
  dplyr::filter(ID_REF %in% adf$Rep) %>%
  column_to_rownames(var = "ID_REF") %>%
  as.matrix() #Converte para matriz

ncol(expMat) == nrow(sdrf)
nrow(adf) == nrow(expMat)
(colnames(expMat) == sdrf$NomesDados)
```

##Criar eset

```{r Criando ESET -- Expressão}
rownames(adf) <- adf$Rep
row.names(sdrf) <- sdrf$NomesDados

adf_final <- Biobase::AnnotatedDataFrame(adf)
sdrf_final <- Biobase::AnnotatedDataFrame(sdrf)

#Cria o conjunto de expressão

eset <- ExpressionSet(assayData = expMat,
                      phenoData = sdrf_final,
                      featureData = adf_final)

#eset é um objeto do S4 - programação orientada a objeto
```

##Limma

Modelo linear para fatores quem influenciam na expressão gênica/transcritos/mirna/etc.

$$f(x) = part_1 + part_2 + ...$$ $$Exp_{gene} = Source +Disease$$ $$Exp_{gene} = \beta_0 +\beta_1 Source+\beta_2 Disease+ \epsilon$$

###Densidades

```{r Plot densidades}
plotDensities(eset,legend=F)
```

aplicar $Log_{10}$

```{r}
#exprs(eset) #extrai a matriz de expressão
#pData(eset) #extrai os dados das amostras
#fData(eset) #extrai os parametros dos miRNA

eset_log <- eset

min(exprs(eset_log))

#USAR QNDO TIVER NUMERO NEGATIVO
exprs(eset_log) <- log10(exprs(eset)+abs(min(exprs(eset_log)))) #abs = modulo

#USAR LOG(X+1) QUANDO TIVER INTEIROS 0,1,2,3,...

#REPLOTAR AS DENSIDADES
plotDensities(eset_log,legend=F)
```

Escala normal $$x = 0$$ Transformar entre escalas log $$y=log(x+1) \\ y=log(1) \\ y=0$$ Diferença entre escalas -1000 e 100 $$ 1000-100 = 900$$ $$log_{10}(1000) - log_{10}(100)\\3-2\\1$$

###Normalizar

```{r}
eset_log_norm <- eset_log

exprs(eset_log_norm) <- normalizeBetweenArrays(exprs(eset_log),
                                               method = "quantile")

exprs(eset) <- normalizeBetweenArrays(exprs(eset),
                                      method = "quantile")


plotDensities(eset,legend = F)
```

###Expressão Diferencial

```{r}
pData(eset)

(design <- model.matrix(~0+factor(pData(eset)$Source): factor(pData(eset)$Disease)))

(colnames(design) <- c("mv_CKD","vsm_CKD",
                       "mv_normal","vsm_normal"))

design

#model.matrix(~0 + Source * Disease, Data =  pData(eset))
fit <- lmFit(exprs(eset),
                  design)

cm <- makeContrasts(b1 = "mv_CKD + vsm_CKD - mv_normal - vsm_normal", #Doença
                    b2 = "mv_CKD + mv_normal - vsm_CKD - vsm_normal", #Fonte
                    b3 = "mv_normal - vsm_normal", #Normal - comparando Fontes
                    b4 = "vsm_normal - vsm_CKD", #Fonte(VSM) - comparando nas Doença
                    b5 = "mv_normal - mv_CKD", #Fonte(MV) - comparando doença
                    b6 = "mv_CKD - vsm_CKD", #Doença(CKD) - comparando Fontes 
                    levels = design)

fit2 <- contrasts.fit(fit, cm)
fit2 <- eBayes(fit2)

#10 primeiras linhas dos coeficientes
fit2$coefficients[1:10]
#Para o coeficiente 1, ou seja, efeito da doença na expressão de miRNA

topTable(fit2,
         coef = 1,#o primeiro contraste avaliado
         adjust.method = "BH",#Benjamin hocheback - Falsos positivos corrigidos
         number = 10 #numero de linhas para serem exibidas
          )
```

### Volcano plot

$$|log_2{FC}| > 1 \\ |FC|>2$$ $$ -log_{10}{adjPval} > 2$$ $$adjPval < 10^{-2}\\ adjPval < 0.01$$

```{r}

library(ggrepel)

res <- topTable(fit2,
                coef = 6, #o primeiro contraste avaliado
                adjust.method = "BH", #Benjamin hocheback - Falsos positivos corrigidos
                number = Inf #numero de linhas para serem exibidas
                )

#Volcano plot - log_2{FC}
res %>% 
  rownames_to_column(var = "miRNA") %>% 
  mutate(Cond = case_when(logFC > 1 & adj.P.Val < 0.01 ~ "Up",
                          logFC < -1 & adj.P.Val < 0.01 ~ "Down",
                          TRUE ~ "Not Sig")) %>%
  #Print gráfico: DEf. eixo X e Y
  ggplot(aes(x = logFC, y = -log10(adj.P.Val),color = Cond,label = miRNA)) +
  geom_point() + 
  labs(title = "miRNA UP e DOWN regulados - Volcano plot B6") +
  # geom_vline(xintercept = c(-1,1)) +
  # geom_hline(yintercept = 2) + 
  geom_text_repel(size=3) +
  theme_bw() +
  scale_color_manual(values = c("blue","black","red")) +
  theme(text = element_text(family = "serif"))

#ggsave(filename = "ggplot_vulcano.jpg",scale = 2,dpi = 300)
```

Extrair os miRNA diferencialmente regulados

```{r}
mirs <- res %>% 
  rownames_to_column(var = "miRNA") %>% 
  mutate(Cond = case_when(logFC > 1 & adj.P.Val < 0.01 ~ "Up",
                          logFC < -1 & adj.P.Val < 0.01 ~ "Down",
                          TRUE ~ "Not Sig")) %>% 
        filter(Cond != "Not Sig") %>% 
        pull(miRNA)

mirs_dif<-list()
#Gerar lista com dados de expressões dos 6 parametros utilizados
for (i in 1:6) {
    mirs_dif[[i]] <- topTable(fit2, 
                  coef = i, #o primeiro contraste avaliado
                  adjust.method = "BH", #Benjamin hocheback - Falsos positivos corrigidos
                  number = Inf #numero de linhas para serem exibidas
                  )%>%
    rownames_to_column(var = "miRNA") %>% 
    mutate(Cond = case_when(logFC > 1 & adj.P.Val < 0.01 ~ "Up",
                          logFC < -1 & adj.P.Val < 0.01 ~ "Down",
                          TRUE ~ "Not Sig")) %>% 
    filter(Cond != "Not Sig") %>% 
    pull(miRNA)
}

#Nomear Lista do mirs_dif
names(mirs_dif) <- c("B1","B2","B3","B4","B5","B6")

library(glue)

for (i in c(1,2,3,5,6)) {
  topTable(fit2, 
           coef = i, #o primeiro contraste avaliado
           adjust.method = "BH", #Benjamin hocheback - Falsos positivos corrigidos
           number = Inf #numero de linhas para serem exibidas
           )%>%
    rownames_to_column(var = "miRNA") %>% 
    mutate(Cond = case_when(logFC > 1 & adj.P.Val < 0.01 ~ "Up",
                          logFC < -1 & adj.P.Val < 0.01 ~ "Down",
                          TRUE ~ "Not Sig")) %>%
  
  #Print gráfico: DEf. eixo X e Y
  ggplot(aes(x = logFC, y = -log10(adj.P.Val),color = Cond)) +
  geom_point() + 
  labs(title = glue("miRNA UP e DOWN regulados - Volcano plot B{i}")) +
  # geom_vline(xintercept = c(-1,1)) +
  # geom_hline(yintercept = 2) + 
  # geom_text_repel(size=3) +
  theme_bw() +
  scale_color_manual(values = c("blue","black","red")) +
  theme(text = element_text(family = "serif"))
  
  
  ggsave(filename = glue("OutPut/ggplot_volcano_{i}.jpg"),scale = 2,dpi = 300)
}



  #select(miRNA, logFC,adj.P.Val,Cond)#Opcional
```

## Enrinquecimento funcional (EF)

Para analise de EF de miRNAs usamos alvos.

```{r}

library(miRNAtap)
library(miRNAtap.db)
g2Predicts <- function(x, db = c('pictar','diana','targetscan','miranda','mirdb'), spc = "rno" ){
  tab <- NULL
  miRNA_targets <- NULL
  for(i in 1:length(x)){
    target <- getPredictedTargets(x[i], sources = db, both_strands = TRUE,species = spc)
    if(is.null(target[i])){
      dat <- data.frame(miRNA = x[i], targetID = NA, Database = "Targetscan, Pictar")
    } else dat<- data.frame(miRNA = x[i], targetID = rownames(target), Database = "Targetscan, Pictar")
    tab <- rbind(tab, dat)
  }
  return(tab)
}


```

```{r}

mirs_target <- list()
for (i in c(1,2,3,5,6)) {
  mirs_target[[i]] <- g2Predicts(x = str_replace(string = mirs_dif[[i]], 
                                      pattern = "-star_st|_st",
                                      replacement = ""))
  print(i)
}
names(mirs_target) <- names(mirs_dif)

```

```{r}
library(org.Rn.eg.db)
rno <- org.Rn.eg.db

targets_id <- list() 

for (i in c(1,2,3,5,6)) {
  targets_id[[i]] <- AnnotationDbi::select(x= rno,
                     keys = unique(mirs_target[[i]]$targetID),
                     columns = c("SYMBOL","ENTREZID"),
                     keytype = "ENTREZID") %>%
    filter(!is.na(SYMBOL)) %>% 
    distinct()
}

names(targets_id) <- names(mirs_target)

```

```{r}
library(clusterProfiler)

Kegg_list <- list()

for (i in c(1,2,3,5,6)) {
  Kegg_list[[i]] <- enrichKEGG(gene = (targets_id[[i]]$ENTREZID),
                   organism     = "rno",
                   #nPerm        = 1000,
                   minGSSize    = 3,
                   maxGSSize    = 800,
                   pvalueCutoff = 0.05,
                   pAdjustMethod = "BH", ##no p-value correction or BH
                   keyType       = "ncbi-geneid")

  Kegg_list[[i]]@result %>% write_csv(glue("OutPut/Kegg_B{i}_Results.csv"))
  }

```

```{r Gerar Gene Ontology}
library(clusterProfiler)

GO_list <- list()

for (i in c(1,2,3,5,6)) {
  GO_list[[i]] <- enrichGO(gene = (targets_id[[i]]$ENTREZID),
                   OrgDb = rno,
                   #nPerm        = 1000,
                   ont = "BP",
                   minGSSize = 10,
                   maxGSSize = 500,
                   pvalueCutoff = 0.05,
                   pAdjustMethod = "BH", ##no p-value correction or BH
                   keyType       = "ENTREZID")

  GO_list[[i]]@result %>% write_csv(glue("OutPut/GO_B{i}_Results.csv"))
  }

```

```{r DotPlot modelo(processamento de Dados)}
library(viridis)
temp <- GO_list[[1]]@result

temp %>%
  dplyr::arrange(p.adjust) %>%
  slice_head(n=50) %>% #25 linhas baseado no Pvalor ajustado
  separate(col = GeneRatio, into = c("x1","x2"), sep = "\\/") %>% 
  mutate(GeneRatio = as.numeric(x1)/as.numeric(x2)) %>% 
  mutate(Description = fct_reorder(Description, GeneRatio)) %>% 
  #dplyr::arrange(desc(Description)) %>% 
  ggplot(aes(x = GeneRatio, y = Description, size = Count, color = (p.adjust))) +
  geom_point() +
  labs(title = "Gene Ontology - {NOMEGRUPO}", 
       x = "Gene Ratio",
       y = "",
       color = "FDR",
       size = "count")  +
  theme_bw() +
  viridis::scale_color_viridis(alpha = 0.9, discrete = F, option = "A") +
  theme(text = element_text(family = "serif"), legend.key.size = unit(5,"mm"),
        plot.title = element_text(face = "bold", size = 30, hjust = .5),
        axis.text.y = element_text(face = "italic", size = 15),
         axis.text.x = element_text(face = "italic", size = 15),
        axis.title.x = element_text(face = "bold", size = 20)
        )
ggsave(filename = "TESTE.png", dpi = 600, height = 14.2, width = 14.2 )
  #scale_color_gradientn(colours = c("#FA0000", "#F2FF00", "#052BFF"))


```
```{r gerando todos os Dotplot}

names(GO_list) <- names(mirs_dif)

for (i in c(1,2,3,5,6)) {
  temp <- GO_list[[i]]@result
  NOMEGRUPO <- names(GO_list)[i]

temp %>%
  dplyr::arrange(p.adjust) %>%
  slice_head(n=50) %>% #25 linhas baseado no Pvalor ajustado
  separate(col = GeneRatio, into = c("x1","x2"), sep = "\\/") %>% 
  mutate(GeneRatio = as.numeric(x1)/as.numeric(x2)) %>% 
  mutate(Description = fct_reorder(Description, GeneRatio)) %>% 
  #dplyr::arrange(desc(Description)) %>% 
  ggplot(aes(x = GeneRatio, y = Description, size = Count, color = (p.adjust))) +
  geom_point() +
  labs(title = glue("Gene Ontology - {NOMEGRUPO}"), 
       x = "Gene Ratio",
       y = "",
       color = "FDR",
       size = "count")  +
  theme_bw() +
  viridis::scale_color_viridis(alpha = 0.9, discrete = F, option = "B") +
  theme(text = element_text(family = "serif"), legend.key.size = unit(5,"mm"),
        plot.title = element_text(face = "bold", size = 30, hjust = .5),
        axis.text.y = element_text(face = "italic", size = 15),
         axis.text.x = element_text(face = "italic", size = 15),
        axis.title.x = element_text(face = "bold", size = 20)
        )
ggsave(filename = glue("OutPut/GO_DotPlot_{NOMEGRUPO}.png"), dpi = 600, height = 14.2, width = 14.2 )
  
}


```

```{r tratamento dados kegg_list}
library(viridis)
temp <- Kegg_list[[1]]@result

temp %>%
  dplyr::arrange(p.adjust) %>%
  slice_head(n=50) %>% #25 linhas baseado no Pvalor ajustado
  separate(col = GeneRatio, into = c("x1","x2"), sep = "\\/") %>% 
  mutate(GeneRatio = as.numeric(x1)/as.numeric(x2)) %>% 
  mutate(Description = fct_reorder(Description, GeneRatio)) %>% 
  #dplyr::arrange(desc(Description)) %>% 
  ggplot(aes(x = GeneRatio, y = Description, size = Count, color = (p.adjust))) +
  geom_point() +
  labs(title = "Keeg Pathway - {NOMEGRUPO}", 
       x = "Gene Ratio",
       y = "",
       color = "FDR",
       size = "count")  +
  theme_bw() +
  viridis::scale_color_viridis(alpha = 0.9, discrete = F, option = "A") +
  theme(text = element_text(family = "serif"), legend.key.size = unit(5,"mm"),
        plot.title = element_text(face = "bold", size = 30, hjust = .5),
        axis.text.y = element_text(face = "italic", size = 15),
         axis.text.x = element_text(face = "italic", size = 15),
        axis.title.x = element_text(face = "bold", size = 20)
        )
ggsave(filename = "OutPut/Keeg_Pathway_DotPlot.png", dpi = 600, height = 14.2, width = 14.2 )
  #scale_color_gradientn(colours = c("#FA0000", "#F2FF00", "#052BFF"))
```


```{r}

names(Kegg_list) <- names(mirs_dif)

for (i in c(1,2,3,5,6)) {
  temp <- Kegg_list[[i]]@result
  NOMEGRUPO_KEGG <- names(Kegg_list)[i]

temp %>%
  dplyr::arrange(p.adjust) %>%
  slice_head(n=50) %>% #25 linhas baseado no Pvalor ajustado
  separate(col = GeneRatio, into = c("x1","x2"), sep = "\\/") %>% 
  mutate(GeneRatio = as.numeric(x1)/as.numeric(x2)) %>% 
  mutate(Description = fct_reorder(Description, GeneRatio)) %>% 
  #dplyr::arrange(desc(Description)) %>% 
  ggplot(aes(x = GeneRatio, y = Description, size = Count, color = (p.adjust))) +
  geom_point() +
  labs(title = glue("KEGG PATHWAY - {NOMEGRUPO_KEGG}"), 
       x = "Gene Ratio",
       y = "",
       color = "FDR",
       size = "count")  +
  theme_bw() +
  viridis::scale_color_viridis(alpha = 0.9, discrete = F, option = "B") +
  theme(text = element_text(family = "serif"), legend.key.size = unit(5,"mm"),
        plot.title = element_text(face = "bold", size = 30, hjust = .5),
        axis.text.y = element_text(face = "italic", size = 15),
         axis.text.x = element_text(face = "italic", size = 15),
        axis.title.x = element_text(face = "bold", size = 20)
        )
ggsave(filename = glue("OutPut/KEGG_DotPlot_{NOMEGRUPO_KEGG}.png"), dpi = 600, height = 14.2, width = 14.2 )
  
}

```

```{r}
readr::write_rds(mirs_target,"OutPut/Lista_alvos_mirs.rds")
```

