---
title: "Reescrita Projeto"
author: 
- Emerson
- Marcel
date: "'r Sys.Date(0)'"
  output: html_notebook
    df_print: paged
---

##Pacotes


```{r pacotes}
library(tidyverse)
library(Biobase)
library(limma)
```

##Meta

$$nrow(expMat) == nrow(adf)\\ncol(expMat) == nrow(sdrf)$$
- `expmat` é uma matriz
- `adf` é um data.frame anotado
- `sdrf` é um data.frame anotado

##Importar dados

###Matriz de expressão (expmat)

```{r}
sample_files <- list.files(path = "data/", pattern = "sample",full.names = T)
sample_list <- list() #criar uma lista vazia

for (i in 1:length(sample_files)) {
  sample_list <- readr::read_tsv(file = sample_files[i])
  
  print(length[sample_list])
}
```


```{r}
#nomear os elementos

sample_files #ver nomes

#remove os caracteres indesejados
tmp1 <- str_replace(string = sample_files,pattern = "data/",replacement = "")
tmp2 <- str_replace(string = tmp1,pattern = "_sample_table.txt",replacement ="")
#gsub

#passar o tmp2 para os nomes das lista

names(sample_list) <- tmp2
```
### Descrição de amostras

```{r importante}

sdrf <- read_tsv(file = "data/E-GEOD-68913.sdrf.txt")

sdrf<- sdrf%>%
  mutate(NomesDados = str_replace(string = "Source Name", pattern = " 1",replacement = ""))%>%
  dplyr::select(NomesDados,Source = "Comment[Sample_source_name]", Disease = "Characteristics[Disease status")%>%
  arrange(NomesDados)

```

###Descriação de amostras - 2

```{r}
adf <- read_tsv(file = "Data/A-GEOD-16384.adf.txt")
adf <- adf %>%
  filter(str_detect(string = 'Reporter Database Entry [mirbase]', pattern = "rno")) %>%
  select(Rep = "Reporter Name", mirbase = 'Reporter Database Entry [mirbase]')

```
##Arrumar os dados

###Criar uma unica tabela

```{r}
expTab <- sample_list%>%
  purrr::reduce(left_join, by = "Id_REF") #junta todas as tabelas em uma só baseada na coluna ID_REF

colnames(expTab)[2:13] <- names(sample_list) #arruma os nomes das colunas

class(expTab) #retorna a classe do objeto

expMat <- expTab %>%
  dplyr::filter(ID_REF %in% adf$Rep) %>%
  column_to_rownames(var = "ID_REF") %>%
  as.matrix() #Converte para matriz

ncol(expMat) == nrow(sdrf)
nrow(adf) == nrow(expMat)
(colnames(expMat) == sdrf$NomesDados)
```

##Criar eset

```{r}
rownames(adf) <- adf$Rep
row.names(sdrf) <- sdrf$NomesDados

adf_final <- Biobase::annotatedDataFrameFrom(adf)
sdrf_final <- Biobase::annotatedDataFrameFrom(sdrf)

#Cria o conjunto de expressão

eset <- ExpressionSet(assayData = expMat,
                      phenoData = sdrf_final,
                      featureData = adf_final)

#eset é um obejto do S4 - programação orientada a objeto
```

##Limma

Modelo linaer para fatores quem influenciam na expressão gênica/transcritos/mirna/etc.

$$f(x) = part_1 + part_2 + ...$$
$$Exp_{gene} = Source +Disease$$
$$Exp_{gene} = \beta_0 +\beta_1 Source+\beta_2 Disease+ \epsilon$$

###Densidades

```{r}
plotDensities(eset,legend=F)
```
 aplicar $Log_{10}$
 
```{r}
#exprs(eset) #extrai a matriz de expressão
#pData(eset) #extrai os dados das amostras
#fData(eset) #extrai os parametros dos miRNA

eset_log <- eset

min(exprs(eset_log))

#USAR QNDO TIVER NUMERO NEGATIVO
exprs(eset_log) <- log10(exprs(eset)+abs(min(eset_log))) #abs = modulo

#USAR LOG(X+1) QUANDO TIVER INTEIROS 0,1,2,3,...

#REPLOTAR AS DENSIDADES
plotDensities(eset_log,legend=F)
```

Escala normal
$$x = 0$$
Transformar entre escalas log
$$y=log(x+1) \\ y=log(1) \\ y=0$$
 Diferença entre escalas
 -1000 e 100
 $$ 1000-100 = 900$$
 $$log_{10}(1000) - log_{10}(100)\\3-2\\1$$
 
###Normalizar
```{r}
eset_log_norm <- eset_log

exprs(eset_log_norm) <- normalizeBetweenArrays(exprs(eset_log),
                                               method = "quantile")

exprs(eset) <- normalizeBetweenArrays(exprs(eset),
                                      method = "quantile")


plotDensities(eset,legend = F)
```

###Expressão Diferencial

```{r}
pData(eset)

(design <- model.matrix(~0+factor(pData(eset)$Source)+ factor(pData(eset)$Disease)))

(colnames(design) <- C("mv - vsm",
                       "normal"))

design

#model.matrix(~0 + Source * Disease, Data =  pData(eset))
fit <- lmFit(exprs(eset),
             levels = design)

fit2 <- contrasts.fit(fit, cm)
fit2 <- eBayes(fit2)

topTable(fit2,
         coef = 1,#o primeiro contraste avaliado
         adjust.method = "BH",#Benjamin hocheback - Falsos positivos corrigidos
         number = 10 #numero de linhas para serem exibidas
          )
```
### Volcano plot

$$|log_2{FC}| > 1 \\ |FC|>2$$
$$ -log_{10}{adjPval} > 2$$
$$adjPval < 10^{-2}\\ adjPval < 0.01$$
```{r}
 res <- topTable(fit2,
                 coef = 1, #o primeiro contraste avaliado
                 adjust.method = "BH", #Benjamin hocheback - Falsos positivos corrigidos
                 number = 10 #numero de linhas para serem exibidas
                )

#Volcano plot - log_2{FC}
res%>%
  ggplot(aes(x = logFC, y = -log10(adj.P.Val))) +
  geom_point() + 
  geom_vline(xintercept = c(-1,1)) +
  geom_hline(yintercept = 2) +
  labs(title = "Expressao diferencial - Volcano plot")
```
